臺灣高等法院刑事判決
109年度上訴字第1939號
上  訴  人  
即  被  告  游世豪



上列上訴人即被告因偽造文書案件，不服臺灣基隆地方法院109
年度訴字第6號，中華民國109年2月21日第一審判決（起訴案號
：臺灣基隆地方檢察署108年度偵字第4730號），提起上訴，本
院判決如下：
    主  文
原判決撤銷。
游世豪犯行使偽造公文書罪，處有期徒刑壹年。
    事  實
一、游世豪原任職於合邦國際儲運股份有限公司，於民國107年1
    0月間已離職，其母李秋菊不知游世豪已離職，目前失業一
    事，屢向游世豪催討生活費，游世豪為安撫李秋菊，竟基於
    偽造公文書之犯意，於108年4月間某日，在基隆市六堵工業
    區就業服務站內，以網際網路下載公文範本，假冒勞動部勞
    工保險局之名義，繕打內容為「本局於108年4月26日將勞工
    薪資代墊審核通過相關資料送至臺灣銀行，因配合銀行勞工
    薪資發放時間，將於下周一早上公佈薪資入帳時間」之勞動
    部勞工保險局108年4月26日保秘總字第10860021061號函之
    公文書後，交付予不知情之李秋菊而行使之，足生損害於李
    秋菊及勞動部勞工保險局對於公文作業之正確性及公信性。
    嗣李秋菊於108年5月8日，將上開偽造之公文書傳真至勞動
    部勞工保險局基隆辦事處，並以電話詢問上開函文事宜時，
    經勞動部勞工保險局查明該函文係偽造，而查悉上情。
二、案經勞動部勞工保險局函送臺灣基隆地方檢察署檢察官偵查
    起訴。　　
    理  由
壹、證據能力
一、按被告以外之人於審判外之言詞或書面陳述，除法律有規定
    者外，不得作為證據；又被告以外之人於審判外之陳述，雖
    不符合同法第159條之1至第159條之4之規定，但經當事人於
    審判程序同意作為證據，法院審酌該言詞陳述或書面陳述作
    成時之情況，認為適當者，亦得為證據，當事人、代理人或
    辯護人於法院調查證據時，知有第159條第1項不得為證據之
    情形，而未於言詞辯論終結前聲明異議者，視為有前項之同
    意，刑事訴訟法第159條第1項及第159條之5分別定有明文。
    本案當事人就本判決所引用下列被告以外之人於審判外之陳
    述，於本院審理時均表示同意作為證據使用，且迄至言詞辯
    論終結前均未聲明異議，經本院審酌該等證據之做成情況，
    核無違法取證或其他瑕疵，認均適為本案認定事實之依據，
    依刑事訴訟法第159條之5規定，有證據能力。
二、本案犯罪事實之非供述證據，查無違反法定程序取得之情，
    依刑事訴訟法第158條之4規定反面解釋，亦具證據能力。
貳、實體方面
一、訊據被告固然坦承有於前揭時、地偽造上開函文，並將上開
    函文交付予其母李秋菊之事實，惟矢口否認有何行使偽造公
    文書之犯行，辯稱：上開函文沒有蓋章及官印，並非公文書
    云云。惟查：
　㈠被告原任職於合邦國際儲運股份有限公司，於107年10月間已
    離職，其母李秋菊不知游世豪已離職，目前失業，屢向被告
    催討生活費，被告為安撫李秋菊，竟於108年4月間某日，在
    基隆市六堵工業區就業服務站內，以網際網路下載公文範本
    ，假冒勞動部勞工保險局之名義，繕打內容為「本局於108
    年4月26日將勞工薪資代墊審核通過相關資料送至臺灣銀行
    ，因配合銀行勞工薪資發放時間，將於下周一早上公佈薪資
    入帳時間」之勞動部勞工保險局108年4月26日保秘總字第10
    860021061號函後，交付予不知情之李秋菊而行使之事實，
    業據被告於警詢、偵查及原審及本院審理時均自承不諱，且
    經證人李秋菊於偵查中證述明確（見108年度偵字第4730號
    偵查卷第33至35頁），復有偽造之勞動部勞工保險局108年4
    月26日保秘總字第10860021061號函文、勞動部勞工保險局
    內部查證相關資料等件在卷可參(見108年度他字第908號偵
    查卷第13至15、17至23頁)，此部分事實，應堪認定。
　㈡被告雖辯稱上開文書沒有蓋章及官印，並非公文書云云。惟
    ：
　⒈按公文書係指公務員職務上製作之文書，刑法第10條第3項定
    有明文。而若無製作權人所製作之文書，由形式上判斷該文
    書製作人為公務員，或該文書係由公務機關所發布，且該文
    書之內容係就該公務員職務上事項所製作，或與該文書所彰
    顯公務機關所具備之機關權能有關，除該公務員或公務機關
    之公信性受到影響外，社會上一般人亦不易辨識而仍有誤信
    其為真正之危險，即足使一般人誤信該文書為真正文書之危
    險，難謂其非公文書，而行為人既非等文書有權製作者，其
    製作該等文書自屬偽造公文書。至文書內容之為公法上關係
    抑為私法上關係，其製作之程式為法定程式，抑為意定程式
    ，及既冒用該機關名義作成，形式上足使人誤信為真正，縱
    未加蓋印信，其程式有欠缺，均所不計（最高法院71年度台
    上字第7122號判決意旨參照）。
　⒉依卷附被告偽造之勞動部勞工保險局108年4月26日保秘總字
    第10860021061號函，雖係傳真文件，然除有「勞動部勞工
    保險局函」之標題，發文日期、發文字號等事項均已齊備，
    並有公文騎逢印及「局長吳挺鋒」之名義，揭露勞工之薪資
    代墊審核，以社會上一般人而言，應非可輕易辨認該函文係
    無製作權限之人所製作，而存有誤信該函文係由公務員職務
    上製作之文書之危險，足以生損害於勞動部勞工保險局對公
    文作業之正確性及公信性應可認定，倘將該函文予以交付，
    自屬行使偽造公文書之行為，是被告前揭所辯，自非可採。
　㈢綜上，本件事證已明，被告之犯行堪以認定，應予依法論科
    。
二、論罪科刑
　㈠核被告所為，係犯刑法第216條、第211條之行使偽造公文書
    罪。其偽造公文書之低度行為應為行使之高度行為所吸收，
    不另論罪。
　㈡被告前因公共危險案件，經臺灣基隆地方法院以104年度基交
    簡字第1026號判處有期徒刑2月確定；復因過失傷害案件，
    經同法院以105年度交易字第132 號判處有期徒刑3月確定；
    上開二案件，並經同法院以106年聲字第203號裁定應執行有
    期徒刑4月確定，於106年4月11日易科罰金執行完畢，有本
    院被告前案紀錄表1份在卷可稽，其受有期徒刑執行完畢後
    ，5年內故意再犯本案有期徒刑以上之罪，核屬刑法第47條
    第1項之累犯，原應依刑法第47條第1 項規定加重其刑，惟
    依司法院大法官釋字第775號解釋意旨，不分情節，一律加
    重累犯之最低本刑，有違憲法罪刑相當原則，於法律修正前
    ，為避免上述罪刑不相當之情形，法院就該個案應依上開解
    釋意旨裁量是否加重最低本刑。本院審酌本件構成累犯之前
    案係公共危險等案件，與本件被告之犯行並非同類案件，兩
    者之罪質不同，犯罪手段、動機顯屬有別，難認有特別惡性
    或刑罰反應力薄弱之情，故不加重其刑。
三、原判決撤銷之理由
　㈠撤銷改判之理由
　　原審認被告事證明確，應予論罪科刑，固非無見，惟被告所
    犯之行使偽造公文書之犯行，依司法院釋字第775號解釋意
    旨，綜合考量犯罪型態、惡性及對刑罰反應力後，並無依刑
    法第47條第1項之規定加重其刑之必要，業如前述，原審判
    決於理由內亦已敘明，但於據上論斷欄又引用刑法第47條第
    1項加重其刑之規定，自有矛盾，且既不依累犯規定加重其
    刑，於主文亦不必再諭知累犯，以免產生有累犯加重其刑之
    誤會。被告上訴否認犯罪，並請求從輕量刑，雖無理由，然
    原判決既有前述未洽之處，仍應由本院撤銷原判決，並自行
    改判。
　㈡科刑　　　　　　　　　 
    爰審酌被告本件偽造公文書之犯行，足以生損害其母李秋菊
    及勞動部勞工保險局對於公文作業之正確性及公信性，所為
    應予非難，惟念其犯後坦承客觀行為，且其犯罪動機係因李
    秋菊不知其已失業，屢向其催討生活費，為安撫李秋菊而為
    本件之犯行，兼衡其犯罪之手段、素行，暨被告自述高中畢
    業、現從事拖車現場人員、經濟時好時壞等一切情狀，量處
    如主文第2項所示之刑。
　㈢本件偽造之「勞動部勞工保險局函」公文書1紙，並無偽造之
    公印文或署押，且業經證人李秋菊以傳真方式交付予勞動部
    勞工保險局，非屬被告所有，爰不予宣告沒收，附此敘明。
     　
據上論斷，應依刑事訴訟法第369條第1項前段、第364條、第299
 條第1項前段，刑法第216條、第211條，判決如主文。
本案經檢察官何治蕙提起公訴，檢察官孟玉梅到庭執行職務。
中　　華　　民　　國　　109 　年　　9 　　月　　9 　　日
                  刑事第二十一庭審判長法　官  許宗和
                                      法　官  黃惠敏
                                      法　官  章曉文
以上正本證明與原本無異。
如不服本判決，應於收受送達後20日內向本院提出上訴書狀，其
未敘述上訴之理由者並得於提起上訴後20日內向本院補提理由書
（均須按他造當事人之人數附繕本）「切勿逕送上級法院」。
                                      書記官  陳媖如
中　　華　　民　　國　　109 　年　　9 　　月　　10　　日
附錄本案論罪科刑法條
中華民國刑法第216條
行使第210條至第215條之文書者，依偽造、變造文書或登載不實
事項或使登載不實事項之規定處斷。

中華民國刑法第211條
偽造、變造公文書，足以生損害於公眾或他人者，處1年以上7年
以下有期徒刑。